臺灣高等法院臺南分院刑事判決　　　　　　　九十一年度上訴字第五四三號　　Ｇ
　　　上　訴　人
　　　即　被　告　丁　○　○
　　　選任辯護人　曾　仁　勇
右上訴人因殺人未遂案件，不服臺灣臺南地方法院九十年度訴字第一三七九號中華民
國九十一年三月二十一日第一審判決（起訴案號：臺灣臺南地方法院檢察署九十年度
營偵字第一六七○號），提起上訴，本院判決如左：
      主      文
上訴駁回。
      事      實
一、丁○○與丙○○具有親戚關係，又係鄰居，二人曾因土地圍牆之問題於民國（下
    同）九十年三月間發生糾紛，致互生嫌隙，丁○○即懷恨在心，嗣於同年十月一
    日，二人又因燃放鞭炮問題發生衝突，丁○○遂萌生殺人之犯意，於同日晚間十
    時四十分許，藉酒壯膽後，自其住處取出一把水果刀，持往丙○○位於臺南縣學
    甲鎮宅港里八十八號住宅大門前，趁丙○○出來應門尚來不及防備之際，即以該
    預藏之水果刀朝丙○○之腹部猛剌一刀，致丙○○因而受有腹部穿剌傷併胃穿孔
    之傷害，丙○○負傷後隨即轉身欲進屋內躲避，丁○○竟仍持刀接續再朝丙○○
    之背部左側刺入一刀，致丙○○又再受有左背部穿刺傷之傷害，並有生命危險。
    嗣丙○○再返身與丁○○拉扯並欲搶下該把水果刀時，大聲呼救，始為丙○○之
    子乙○○發覺而奪下該把水果刀並報警當場查獲，復由乙○○將該把水果刀交予
    警方扣案，丙○○則幸經即時送醫急救始倖免於難。
二、案經被害人丙○○訴由臺南縣警察局學甲分局報請臺灣臺南地方法院檢察署檢察
    官偵查起訴。
      理      由
一、訊據上訴人即被告丁○○固坦承有持水果刀至告訴人丙○○位於臺南縣學甲鎮宅
    港里八十八號住宅之事實，惟矢口否認有何殺人之犯行，辯稱：伊只是要嚇嚇告
    訴人，並沒有要殺她，且伊行動不方便無法傷害她，伊不知她為何會受傷，況伊
    當時已酒醉，怎麼可能去殺人云云。然查：
（一）被告於九十年十月一日晚間十時四十分許，飲酒過後，左手持一把水果刀並將
      之藏置在背後，前往告訴人位於上址之住宅，在告訴人應門尚不及防備之際，
      持刀刺傷告訴人腹部及左背部要害，因而致告訴人受有腹部穿剌傷併胃穿孔及
      左背部穿刺傷等傷害之事實，業據告訴人於警訊及偵、審時指訴綦詳，並經本
      院於九十一年五月二十八日當庭勘驗告訴人住宅之監視錄影帶屬實，核與在場
      證人乙○○於警訊及偵審中所證述之情節相符，並有佳里綜合醫院九十年十月
      二日出具之診斷證明書及該院以九十一年二月五日（九一）佳醫字第九一六０
      號函各一份及水果刀一把扣案足資佐證。
（二）扣案之水果刀刀柄長十一點五公分，刀刃金屬製，長十四點五公分，刀刃前端
      鋒利等情，業經本院及原審當庭勘驗無訛（見本院九十一年八月八日、原審九
      十年十二月二十日審理筆錄）。又人體之腹部佈滿重要內臟器官，若遭受刀傷
      必傷及內臟，極可能危及生命，此為一般人應有之認識，被告以刀刃長達十四
      點五公分且鋒利之水果刀猛刺殺告訴人之腹部，客觀上已足以取人性命，此應
      為被告所明知，再告訴人之病況經原審函佳里綜合醫院，經該院於九十一年二
      月五日函復：「‧‧‧（二）上腹部穿刺傷於急診室檢查發現進入腹腔，因此
      進行剖腹探查手術，術中發現此穿刺傷造成胃穿孔兩處，橫結腸腸系膜穿孔，
      小腸漿膜層撕裂傷。（三）以上情形如不及時處理，病人有可能併發敗血症，
      【以致危及生命】，另外如傷及大血管亦可能產生之立即生命危險，幸好此情
      形並未在患者身上發生。」等語（見原審卷第三十一頁），且被告復趁告訴人
      被刺轉身後已無防備之際又刺其背部左側，足見被告行為時應有殺人之犯意，
      已甚明顯。
（三）又被告於警局初訊時即曾供稱：「因為半年前（約在九十年三月間），丙○○
      夥同其子乙○○打傷我的手腳，而今天我在家獨自一人喝了一瓶玉山高粱後，
      因心情不佳：：」（見警卷第一頁反面）；於偵查時又供稱：「從去年三月份
      把我圍牆打掉，跟她（告訴人）發生衝突，她母子打我，昨天放鞭炮發生衝突
      ，（為何拿刀出來？）氣到了：：」（見偵查卷第八頁反面）；原審又供稱：
      因為土地關係有糾紛：：（見原審卷第八十三頁），而於本院審理時，被告情
      緒激動時又稱：「這話好像有點出入，是見面之後她一直罵我，為何她的孫子
      可以放鞭炮，我的孫子就不能放鞭炮，我受他們夫妻欺侮十幾年：：」等語，
      而乙○○即告訴人之子亦證稱：「（之前與被告有無糾紛？）之前因土地糾紛
      常起爭執，大約是去年的事：：」（見偵查卷第十四頁反面），足見被告係因
      與告訴人早有土地圍牆之糾紛，時有衝突，加以事發前又為燃放鞭炮問題發生
      衝突，被告在氣憤之下，才藉酒壯膽，種下殺機。
（四）被告雖執前詞否認刺傷告訴人等情，惟被告初於警訊時否認扣案之水果刀為其
      所有並辯稱不知告訴人之傷何來，係告訴人設計伊云云，繼於偵查時坦承水果
      刀為其所有並供稱係告訴人將伊拉過去才刺傷告訴人云云（見偵查卷第八頁反
      面），復於原審調查時先供稱：當天告訴人與其子乙○○均在客廳，告訴人開
      門後即搶走水果刀，伊不知告訴人為何受傷，可能係告訴人或其子造成的云云
      （見原審卷第二十頁、第二十八頁），又於原審審理時供稱：伊身上有血跡係
      因為告訴人與告訴人之子要搶伊之水果刀（見原審卷第六十九頁），三人跌倒
      在地沾到的，伊並未刺告訴人，水果刀即為告訴人之子搶走云云，據此，被告
      對本案扣案之水果刀係何人所有及告訴人所受之傷勢何來等重要關鍵，始終避
      重就輕，且供詞反覆不一，其畏罪設詞推諉刺殺告訴人之跡象，已極明顯。
（五）又告訴人於本院調查時指稱：「被告敲門的時候再過十分鐘就晚上十點，他先
      來敲門，我原以為是貓在撞門，看到他出去，然後又進來我以為他要與我談事
      情，我就拿錄音機出來，結果【他就拿刀子刺我，我問他為何刺我，他要再刺
      我的肩膀】，我轉頭要走，在他刺我肩膀的時候我將錄音機放掉去搶他的刀子
      。」等語（見本院九十一年五月二十八日訊問筆錄），而本院於九十一年六月
      十一日當庭勘驗告訴人當天所親錄之錄音帶，內容為：「開始有吵雜聲及敲門
      聲，告訴人問被告你敲我的門做什麼，有狗吠的聲音，被告叫告訴人出來，告
      訴人說你拿刀子要刺我，被告說我刺你「安怎」（台語發音），我刺你不行嗎
      ？告訴人慘叫聲。之後因告訴人跌倒後錄音機電池掉落，已不能繼續錄音。」
      等情，由此錄音所見，已清晰可見被告當時係蓄意刺殺告訴人。又案發當時現
      場僅有告訴人、告訴人之子乙○○及被告在場之事實，業據到場處理之臺南縣
      學甲分局宅港派出所員警甲○○、戊○○於原審審理時到庭結證明確，而證人
      戊○○於本院調查時另證稱：我去的時候感覺被告好像很累，就跌坐在地上，
      我感覺上他好像喝醉酒，感覺上他好像是故意裝的，什麼事都不知道等語，再
      參諸上開錄音帶內容及證人證詞，足認被告確係故意以水果刀刺殺告訴人腹部
      及背部左側，而非告訴人故意刺傷自己腹部及背部左側，或由其子乙○○故意
      刺傷告訴人之方式藉此誣陷被告，故告訴人之腹、背傷勢應係被告持刀猛刺所
      造成。至於被告辯護意旨狀雖對告訴人之背部傷勢，以佳里綜合醫院九十年十
      月二日及同年月十日之診斷書內容不同而質疑該部分應為雙方拉扯時撕裂傷而
      非刀傷，惟此業經本院函詢佳里綜合醫院，經該院函覆結果：「經查病患丙○○一、刀傷係水果刀穿刺傷，深至內臟致骨前後壁有穿透傷（見開刀記錄），
      二、背部傷口疑為穿刺傷（1×0.2cm）刺傷深度約為三公分。」，有佳里綜合
      醫院九十一年一月十二日（九一）佳醫字第九一七七五號函在卷可稽，是被告
      前揭辯稱未曾刺傷告訴人等詞，顯與事實不符，不足採信。
（六）另被告雖有辯稱伊行動不便，無法殺害告訴人云云，然上開錄影帶於本院九十
      一年五月二十八日當庭勘驗時，可清晰看見被告原本走路【兩掌自然擺動】，
      左手拿刀，走近鏡頭時左手將刀【藏到身後】等動作，是顯見其有殺害被告之
      預謀，且又擔心水果刀遭人發現而藏置身後，當時情況已見被告並非神智不清
      。又被告屢次到庭應訊時均可獨立行走，雖行動較緩慢，但無須任何扶助，且
      本案被告既係趁告訴人應門不及防備之際持刀猛刺告訴人，縱令其行動較緩慢
      ，然仍應無礙於其殺人之能力，況告訴人已年屆七十，依常理，其反應能力亦
      應較一般人為遲緩，是被告應有充分能力刺殺告訴人無疑。
（七）再者，辯護意旨雖另辯以被告於為警查獲時，經警實施酒精濃度測試，其飲酒
      後吐氣酒精濃度達每公升一點一九毫克，其行為顯已受酒精之影響而達到心神
      喪失或精神耗弱之狀態云云，然被告為警查獲後製作筆錄時，就員警訊問之問
      題均了解其意並切題回答，其答話內容對犯案過程均予相當程度之掩飾，顯見
      其應訊時，精神狀況並未因喝酒而受影響，且被告持刀前往告訴人住宅之行動
      過程，與其平時行走之狀態無異並無酒醉後步履蹣跚之情形，此業據本院當庭
      勘驗告訴人住宅之監視錄影帶明確（見本院九十一年五月二十八日勘驗筆錄）
      ，已如前述。又本院當庭勘驗告訴人所錄得之錄音帶內容，亦可清晰聽見告訴
      人與被告之對話，被告尚且於告訴人詢問：「你拿刀子要刺我？」時，直接對
      告訴人說：「『安怎』（台語發音），我刺你不行嗎？」（見本院九十一年六
      月十一日訊問筆錄），顯見被告行為時應處於精神正常之狀態，方能對告訴人
      之問話清晰應答。況縱認為被告持刀刺殺告訴人之際，確有酒醉情形而達心神
      喪失或精神耗弱之狀態，惟被告行為時精神障礙狀態之發生，係因被告於精神
      正常狀態時即因與告訴人之宿怨而起意殺害，又故意飲酒，使自己陷於精神耗
      弱或心神喪失，而其對於飲酒後之侵害行為於其飲酒時即具有認識，自應就其
      侵害之行為負責，尚難認為有何阻卻或減輕被告罪責之事由。
（八）綜上，足見被告係因長年之積怨而有殺人之動機，又故意持刀前往告訴人住處
      刺殺告訴人致生腹部、左背部之傷害，其事證已臻明確。被告所辯各節應係卸
      責之詞，殊不足採，其殺人未遂之犯行，洵堪認定，自應依法論科。
二、核被告所為，係犯刑法第二百七十一條第二項、第一項之殺人未遂罪。被告已著
    手於上開殺人行為之實行而不遂，為未遂犯，依刑法第二十六條規定按既遂犯之
    刑度減輕之。其先後持刀刺殺告訴人腹部及左背部之行為，係基於同一殺人犯意
    下之接續行為，僅侵害一個法益，則僅論一罪（原審漏末記載）。原審以被告罪
    證明確，因予適用刑法第二百七十一條第二項、第一項、第二十六條前段、第三
    十八條第一項第二款，並審酌被告與告訴人間具有親戚關係，存有宿怨，無視告
    訴人已年屆七十竟持刀殺害，且犯後毫無悔意及告訴人所受傷害程度，及至今仍
    未與告訴人達成和解等一切情狀，量處被告有期徒刑五年二月，並說明因扣案水
    果刀一把為被告所有供犯罪所用之物，業據其供承在卷，併依刑法第三十八條第
    一項第二款之規定沒收之。本院經核原判決認事用法俱無不合，量刑亦稱妥適。
    被告上訴意旨否認犯罪，指摘原判決不當，非有理由，應予駁回。
據上論斷，應依刑事訴訟法第三百六十八條，判決如主文。
本案經檢察官羅清溪到庭執行職務。
中    華    民    國      九十一      年      八      月      十五      日
                                  臺灣高等法院臺南分院刑事第四庭
                                      審判長法官  陳    義    仲
                                            法官  楊    子    莊
                                            法官  蔡    崇    義
右正本證明與原本無異。
如不服本判決，應於判決送達後十日內向本院提出上訴狀，其未敘述理由者並應於提
出上訴狀後十日內向本院補提理由書（應附繕本)。
                                      法院書記官  李    育    儒
中    華    民  國      九十一      年      八      月      二十      日
附錄本案論罪科刑法條全文：
刑法第二百七十一條第一、二項：殺人者，處死刑、無期徒刑或十年以上有期徒刑。
                              前項之未遂犯罰之。
